臺灣高等法院刑事判決　　　　　　　93年度上更(一)字第74號
上　訴　人
即　被　告　乙○○
選任辯護人　林辰彥律師
　　　　　　黃淑怡律師
　　　　　　張凱輝律師
上列上訴人因違反水土保持法等案件，不服臺灣基隆地方法院88
年度訴字第619號，中華民國90年7月5日第一審判決（起訴案號
：臺灣基隆地方法院檢察署88年度偵字第2377號），提起上訴，
判決後經最高法院發回更審，本院判決如下：
    主  文
原判決關於乙○○部分撤銷。
乙○○共同在公有山坡地內未經同意擅自占用及開挖整地，致生
水土流失，處有期徒刑玖月。附圖所示Ｂ、Ｃ部分之水泥房屋（
地坪面積二百十六平方公尺），附圖所示Ａ、Ｅ部分之水泥平台
（面積八十平方公尺）均沒收。
    事  實
一、乙○○與其父林淡淡（已於92年11月5日死亡，經最高法院
    判決公訴不受理），均明知坐落於基隆市○○區○○段興化
    坑小段四四之六、四四之三、四四之一五、四二之五地號土
    地為山坡地，（四四之六、四四之三、四四之一五地號土地
    所有權人為中華民國，管理人為財政部國有財產局，使用分
    區為山坡地保育區，四二之五地號土地，所有權人為乙○○
    ，平日為林淡淡在使用，使用分區為山坡地保育區），竟共
    同基於為自己不法利益之犯意聯絡，未經所有權人同意（前
    揭四四之三、四四之六、四四之十五地號）或未擬具水土保
    持計劃（前揭四二之五地號），自八十六年間某日起，擅自
    在前揭四四之六、四四之三、四四之一五地號國有、四二之
    五自有之山坡地上如附圖所示之Ｇ、Ｈ、Ｉ、Ｊ部分，開挖
    整地，面積達1699平方公尺。又於八十八年二月間，接續前
    揭犯意，將前開土地上之原舊有建築物即門牌號碼為基隆市
    七堵區○○○路一五八號房屋拆除，雇用不知情之丙○○、
    黃文呈、黃文章及鄭賜進在附圖所示Ａ、Ｂ、Ｃ、Ｄ、Ｅ、
    Ｆ、Ｏ部興建水泥平台及重建水泥平房一間（Ｄ、Ｆ、Ｏ部
    分坐落於其自有之四二之五地號土地上），擴大原建築物面
    積為三百七十六平方公尺，致生水土流失。嗣分別於八十六
    年七月二十四日、八十七年九月九日、八十八年二月二十四
    日，經舉報查獲。
二、案經基隆市警察局第三分局報請臺灣基隆地方法院檢察署檢
    察官偵查起訴。
    理  由
一、訊據上訴人即被告乙○○矢口否認犯行，辯稱：系爭建物為
    其購買四二之五地號土地時所附贈，為前手李光男、張李寶
    所建，八十八年間因甲○○欲借住養生受其委託於原有建物
    修繕，以伊父名義申請建照，實際要蓋的是甲○○，伊父僅
    是人頭，並無任何整地新建行為，無致水土流失可言，且系
    爭土地係農業用地，與山坡地不同，無山坡地保育條例、水
    土保持法之適用，況其父申請修繕建照時，基隆市政府工務
    局並未挑明山坡地不得建築，伊已有一五八之一號房子，根
    本不需蓋此房子，本案與伊無關云云。然查：
  (一)基隆市○○區○○段興化坑小段四四之六、四四之三、四四
    之一五地號土地，均為中華民國所有，與同地段四二之五地
    號被告乙○○所有之土地同屬山坡地保育利用條例所規定之
    山坡地範圍，有基隆市政府八十九年二月八日八九基府建農
    字第Ｏ一一０八一號函及土地登記簿謄本三份在卷可憑（見
    原審卷第二五頁至第三七頁）。
  (二)被告乙○○於八十六年間即在前開土地如附圖所示Ｇ、Ｈ、
    Ｉ、Ｊ部分，開挖整地等情，有基隆市政府八十六年七月十
    八日八六基府建農字第０六四一八五函、八十六年八月四日
    八六基府建農字第０六九九四二號函、基隆市七堵區違規使
    用山坡地查報表、八十六年七月三十日建設局農林課簽呈、
    基隆市政府違反水土保持案件處分書在卷可證；另被告乙○○及林淡淡二人於八十八年二月間，在附圖所示Ａ、Ｂ、Ｃ
    、Ｄ、Ｅ、Ｆ、Ｏ部分興建水泥平台及房屋一間等情，為被
    告乙○○所自承工人係其介紹，受其父之指示委託丙○○興
    建，由其送件申請等情（分見警詢卷第二頁、偵查卷第十九
    頁及本院上訴卷第三四至三六頁），證人丙○○於原審調查
    中復證稱後來所興建的房子蓋的比原來的大等語明確（見原
    審卷第一０九頁），證人即基隆市政府農林課員工邱森川於
    亦於偵查中證述：「（檢察官問）興化坑小段四四之六及四
    十二之五地上房屋是何人所建？（證人答）我們認為是乙○○所建，因為以前乙○○在開挖時，我們同事有處罰過他，
    他當時雖不在現場，但以土地為他所有而處罰他」等語（見
    偵卷第十四頁）；復經基隆市政府派員至現場勘查明確，並
    製有基隆市山坡地不當使用違規現場勘查紀錄一紙在卷可證
    （見警卷第九頁），又經臺灣基隆地方法院檢察署檢察官會
    同基隆市安樂地政事務所測量員至現場測量，有勘驗筆錄及
    複丈成果圖各一份在卷可資佐證（見偵卷第八頁以下）；且
    經原審於八十九年十二月二十二日、九十年五月十四日至現
    場勘驗，並囑託內政部土地測量局測量鑑定，有勘驗筆錄二
    份及鑑定書一份與現場照片十幀附卷足憑（見原審卷第一六
    一頁至第一六三頁）。
  (三)證人丙○○雖於本院更(一)審時證稱：是被告之父找其興建，
    由周先生（即甲○○）委託興建，工程款由被告之父給付，
    只領三十萬元左右云云，然其上開證詞非惟與其於警詢、原
    審所供從未提及甲○○之情已有不合，且與警詢所證述係受
    僱於乙○○，及向乙○○領薪資十三萬左右之情不一，是證
    人丙○○於本院證述情節要係附合被告之詞，不足採信。至
    證人甲○○於本院更(一)審時亦證稱：八十八年間有向林淡淡
    借用華新一路一五八號房屋修理，作為練身體用，是林淡淡
    幫伊叫工人來改建，由伊付錢予林淡淡，照舊有範圍改建，
    沒有增建云云。然據被告於偵查中供陳：房子是我父親建的
    ，是他要住的（見偵查卷第一九頁）；於原審供稱：（為何
    不以你名義申請蓋房屋？）因為是我父親要住，不是我要住
    的（見原審卷第一九Ｏ頁）；被告之母林陳秋英於原審陳稱
    ：我想我沒房子住，我兒子說土地要給我蓋房子，我先生要
    蓋此屋的，我去找丙○○來蓋，錢是用我先生的積蓄（見原
    審卷第一一Ｏ頁）各等語，足見興建系爭房屋係被告之父林
    淡淡要住，並非證人甲○○所要借用而出資興建；而被告於
    偵查中及原審從未提及證人甲○○出資興建，於本院前審始
    提此情，再據證人甲○○於本院證稱：改建房屋不知何人畫
    設計圖．．．陸陸續續跟我拿了幾次錢，算是向我借錢，後
    來設定五百八十萬元的第二順位抵押權給我，後來又跟我借
    一百七十萬元說要發工錢用，共七百五十萬元．．．，我不
    知改建房屋共花多少錢，只知一坪好像是五萬多元，總共多
    少坪我也不知道等語（見本院更(一)審卷第四七、四八頁），
    茍證人甲○○係本件系爭房屋之出資興建人，何以對系爭房
    屋由何人設計、興建面積、興建費用竟不知情，顯與常理有
    悖，自不足採。是被告上開所辯，並提出證人甲○○支付費
    用之收據多紙，要係臨訟串飾之詞，委無可採。
  (四)再被告於開挖整地、興建房屋、水泥平台之過程中，因被告
    係大規模整地建屋，則整地過程必造成水土流失之事實，除
    有原施工過程之照片在卷為證外，復經原審委請國立臺灣海
    洋大學河海工程學系李光敦教授鑑定確認在案，有國立臺灣
    海洋大學八十九年十二月二十七日八九海河字第Ｏ六七號函
    及勘驗報告書各一份可資參照（見原審卷第一六四頁至第一
    六五頁），雖該報告稱：「若被告係由房舍舊址加以整建，
    則整建過程並不致造成水土流失；若被告係大規模整地建屋
    ，則整地過程必造成水土流失」，參以被告於偵查中自陳原
    有建物面積約二、三十坪等語（見偵查卷第一八頁背面），
    按面積約二、三十坪經換算結果約99．17平方公尺，然被告
    所興建房屋占地面積（即如附圖所示Ｂ、Ｃ、Ｄ部分面積共
    計221平方公尺），顯已較舊有房屋面積擴建增加面積有121
    平方公尺之多，復參以該興建房屋周邊尚有整地開墾如附圖
    所示Ｇ、Ｈ、Ｉ、Ｊ（面積共計1699平方公尺）及舖有水泥
    平台Ａ、Ｅ、Ｆ（面積共計140平方公尺），足見被告係大
    規模整地建屋，是被告整建過程確有造成水土流失之情，可
    以認定。是被告所辯施工過程中並未造成水土流失云云，要
    係卸責之詞，不足採信。
  (五)至被告雖另辯稱其有經向財政部國有財產局承租前開基隆市
    七堵區○○段興化坑小段四四之三及四四之一五地號公有山
    坡地之情云云，惟被告係自八十八年七月一日起以每月五十
    九元之代價承租前開四四之三及四四之一五地號公有山坡地
    ，此有財政部國有財產局臺灣北區辦事處基隆分處寄發被告
    乙○○之契約函暨國有基地租賃契約書各一份附於本院卷可
    稽，而本件被告係於八十六年間某日起開挖整地興建道路，
    自不能以其事後與財政部國有財產局訂立租賃契約而解免其
    刑事責任。
  (六)又門牌號碼為基隆市七堵區○○○路一五八號之房屋，係於
    六十一年九月整編，有基隆市七堵區戶政事務所門牌證明表
    在卷足憑，被告之父林淡淡固於八十八年二月十五日向基隆
    市政府工務局申請依原舊有違章建築進行修繕，並申請核發
    建築執照，惟迄未審查通過等情，有基隆市工務局八十八年
    三月九日八八基府工管字第０一八九九八號函、八十八年六
    月三十日基府工管字第０六二一五六號函、建造執照申請書
    、變更申請書、建造執照及雜項執照規定項目審查表等在卷
    可證，可見被告之父林淡淡未經核准即擅自雇工興建。又被
    告林淡淡係向基隆市政府工務局申請依原舊有違章建築進行
    修繕，有前開函件可稽，然所謂之「修繕」，依基隆市舊有
    違章建築修繕暫行要點之規定，係指建物不得擴大原有面積
    、變更位置、簷高超過三‧五公尺者一律照原高度修繕、簷
    高未達三‧五公尺者准予提高至三‧五公尺，但應為磚造瓦
    頂或ＲＣ斜頂，否則依新違建論處，然本件被告將基隆市七
    堵區○○○路一五八號房屋全部拆除重建，已不復見原建築
    本體，其行為顯係「重建」而非「修繕」，且該房屋經被告
    拆除重建後，其面積已較原建物擴大乙節，已如前述，復為
    被告乙○○供承在卷，且經證人丙○○證述屬實，被告之行
    為已不符合上開舊有違章建築修繕暫行要點之規定，其未經
    主管機關同意，擅自占用基隆市○○區○○段興化坑小段四
    四之六、四四之三、四四之一五地號公有山坡地開挖整地之
    犯行，至為明確。被告所辯並不足採，犯行堪以認定。
二、按公、私有土地之經營或使用，依法應實施水土保持處理與
    維護者，該土地之經營人、使用人或所有人，為水土保持義
    務人，為水土保持法第四條所明定。被告乙○○為基隆市○○區○○段興化坑小段四二之五地號土地之所有權人，有土
    地登記謄本在卷可按，其為水土保持義務人無疑，而被告之
    父林淡淡為四二之五地號土地之使用人，亦係水土保持義務
    人。被告與其父二人為開發建築用地或開挖整地，而在其所
    有前開土地上附圖所示Ｄ、Ｆ、Ｊ、Ｎ、Ｏ部分，未依法擬
    具水土保持計畫，任意整地開挖，致生水土流失，核其此部
    分所為，係犯水土保持法第三十三條第三項之未依規定實施
    水土保持計畫致水土流失罪；又被告與其父二人在前開地段
    四十四之三、四十四之六、四十四之一五地號國有山坡地上
    如附圖所示Ａ、Ｂ、Ｃ、Ｅ、Ｇ、Ｈ、Ｉ部分，擅自墾植、
    開挖整地，致生水土流失之行為，均係犯山坡地保育利用條
    例第三十四條第一項之於公有山坡地內擅自墾植罪、水土保
    持法第三十二條第一項前段之於公有山坡地內未經同意擅自
    占用、開挖整地致生水土流失罪。而其中水土保持法第三十
    二條之規定，本質上即含有竊佔罪之性質，此部分自不另構
    成竊佔罪（參照最高法院九十年度台上字第四三二五號判決
    ）。又山坡地保育利用條例第三十四條第一項之構成要件與
    水土保持法第三十二條第一項前段之構成要件相同，後者另
    規定在他人山坡地內擅自墾殖致生水土流失之特別要件，應
    認水土保持法第三十二條此部分係山坡地保育利用條例第三
    十四條之特別規定（參照最高法院八十五年台上字第四八五
    九號判決），又被告雇用不知情之丙○○、黃文呈、黃文章
    及鄭賜進在附圖所示Ａ、Ｂ、Ｃ、Ｄ、Ｅ、Ｆ、Ｏ部分（其
    中Ｄ、Ｆ、Ｏ係被告自有土地）興建水泥平台及重建水泥平
    房一間，係屬間接正犯。被告與其父林淡淡間就前開犯罪具
    有犯意聯絡及行為分擔，應論以共同正犯。而被告擅自占用
    公有土地與開挖整地建屋等行為，係基於同一犯意下之接續
    行為，為接續犯。此外，被告以一行為觸犯二罪（水土保持
    法第三十二條第一項、第三十三條第三項），為想像競合犯
    ，應依刑法第五十五條前段之規定，論以情節較重之水土保
    持法第三十二條第一項前段之於公有山坡地內未經同意擅自
    占用、開挖整地致生水土流失罪處斷。又山坡地保育利用條
    例雖於八十七年一月七日修正公布，相對於水土保持法為後
    法，然水土保持法為山坡地保育利用條例之特別法，故依「
    新普通法不能變更舊特別法」之原則，仍應依水土保持法論
    斷。又公訴人雖漏未論及水土保持法第三十三條第三項、第
    三十二條第一項之罪，惟其事實同一，自在本院審理範圍內
    ，併此敘明。
三、原審對被告予以論罪科刑，固非無見，惟(一)被告之父林淡淡
    係前開四十二之五地號之使用人，故亦為水土保持法上之水
    土保持義務人，是其就該筆地號之山坡地亦與被告乙○○共
    犯水土保持法第三十三條第三項之罪，原審未審酌此部分，
    尚有未洽。(二)水土保持法本質上即含有竊佔之性質，原審認
    為被告等人另構成刑法上之竊佔罪，亦有未洽。(三)又被告雇
    用不知情之丙○○、黃文呈、黃文章及鄭賜進在附圖所示土
    地興建水泥平台及重建水泥平房一間，係屬間接正犯，原審
    就此部分漏未論述，亦有未洽。(四)又被告所犯二罪間，為想
    像競合犯，原審於據上論斷中漏引水土保持法第三十三條第
    三項及刑法第五十五條，復有未當。(五)附圖所示Ｋ、Ｌ、Ｍ
    、Ｎ之道路部分，並非被告所興建，理由如後述，原判決認
    定該部分（未據公訴人起訴）亦係被告所為，而予以論處，
    同有未合。(六)附圖Ｄ、Ｆ、Ｏ所示建築之房屋及水泥平台係
    建在被告自有之上開42-5地號土地上，尚難論以水土保持法
    第三十二條第一項前段之罪，原判決對此部分亦予以論罪，
    並諭知宣告沒收其上之房屋及水泥平台，同有未洽。被告上
    訴意旨否認犯罪，雖無理由，惟原審關於被告部分既有前揭
    未洽之處，自應由本院就此部分撤銷改判。爰審酌被告乙○○於八十六年擅自開墾前開土地，經基隆市政府依水土保持
    法處以罰鍰，非但拒繳，更於八十八年二月再大肆雇工興建
    房屋，顯無視於法律之存在，且其開墾之面積廣大，犯後猶
    飾詞狡辯，並參酌其犯罪所生之危害非輕，及其他一切情狀
    ，量處有期徒刑九月。另附圖所示Ｂ、Ｃ部分之水泥房屋（
    地坪面積二百十六平方公尺），附圖所示Ａ、Ｅ部分之水泥
    平台（面積八十平方公尺），均應依法沒收。
四、至如附圖所示Ｋ、Ｌ、Ｍ、Ｎ之道路部分，固有卷附之基隆
    市政府八十六年七月十八日八六基府建農字第０六四一八五
    函、八十六年八月四日八六基府建農字第０六九九四二號函
    、基隆市七堵區違規使用山坡地查報表、八十六年七月三十
    日建設局農林課簽呈、基隆市政府違反水土保持案件處分書
    為其認定之證據；惟被告堅詞否認上開到路非其所墾植，辯
    稱伊買地十即已存在等語。經核閱上開文書，其內容均祇是
    記載基隆市七堵區○○○路一六０號斜對面友蚋段興化坑小
    段四四之六、四二之五等地號土地內有不當違規使用、破壞
    水土保持、私設水泥椿圍籬等情形，但均未在現場查獲行為
    人，乃簽請對該四二之五地號土地所有權人乙○○，裁處新
    臺幣十五萬元之行政罰鍰，並移送基隆市政府工務處依法處
    理（見第一審卷第七五頁至第八四頁）。嗣原審向基隆市政
    府函詢該府對乙○○裁罰之依據，該府函覆稱：「本市○○
    區○○段興化坑小段四二之二、四二之五、四二之六等三筆
    土地所有權人為乙○○，同區段四四之三、四四之六、二六
    三地號為國有土地，本案係由山下村里道路旁開闢道路直達
    山上乙○○所有房屋（門牌：華新一路一五八之一號），該
    屋前方並整地一大片，面積數千平方公尺，左側並另闢道路
    一條不知通往何方，道路長度約有一、二公里，寬度數公尺
    不一，山下道路入口設置大型不銹鋼門並上鎖，常人無法開
    啟，必須繞由附近山間小徑始能進入。乙○○既為前述四二
    之二、四二之五、四二之六地號等三筆土地所有人，依據水
    土保持法第四條規定，乃水土保持義務人，其所有土地大量
    開挖整地及開闢道路，且舖設水泥，又波及相鄰公有山坡地
    ，應非短期間所能完成，且上述行為在其住處旁發生，如非
    其所為，復有何人？故本府推斷係其所為」，有該府八十九
    年七月十日（八九）基府建農字第０五七六三二號函（見第
    一審卷第一三０頁、第一三一頁）在卷可按。惟經本院至現
    場堪驗，固置有大型不銹鋼門並上鎖之情，有照片附卷可稽
    （見本院卷第九五頁），然自不銹鋼門兩旁仍可自由進出，
    而華新一路一五八之一號房屋旁尚有水泥路通往他處（見本
    院卷第九九頁照片上幀），顯見該道路非僅通往被告住處，
    尚可通往他處，是不能被告住處在旁即推認該道路係被告所
    整地興建。是被告否認系爭道路非其所興建，應數可採。此
    外，查無其他證據足資證明該道路係被告所興建，自難令被
    告負此部分罪責，附此敘明。
據上論斷，應依刑事訴訟法第三百六十九條第一項前段、第三百
六十四條、第二百九十九條第一項前段，水土保持法第三十二條
第一項前段、第五項、第三十三條第三項，刑法第十一條前段、
第二十八條、第五十五條判決如主文。
本案經檢察官林炳雄到庭執行職務。
中　　華　　民　　國　　94　　年　　5　　月　　31　　日
　　　　　　　　　刑事第十三庭  審判長法　官  劉景星
                                      法  官  陳博志
                                      法  官  李春地
以上正本證明與原本無異。
如不服本判決，應於收受送達後十日內向本院提出上訴書狀，其
未敘述上訴之理由者並得於提起上訴後十日內向本院補提理由書
（均須按他造當事人之人數附繕本）。
                                      書記官  柳秋月
中　　華　　民　　國　　94　　年　　6 　　月　　1 　　日
附錄：本案論罪科刑法條全文
水土保持法第32條
在公有或私人山坡地或國、公有林區或他人私有林區內未經同意
擅自墾殖、占用或從事第8條第1項第2款至第5款之開發、經營或
使用，致生水土流失或毀損水土保持之處理與維護設施者，處六
個月以上五年以下有期徒刑，得併科新台幣600000元以下罰金。
但其情節輕微，顯可憫恕者，得減輕或免除其刑。
前項情形致釀成災害者，加重其刑至二分之一；因而致人於死者
，處五年以上十二年以下有期徒刑，得併科新台幣0000000元以
下罰金；致重傷者，處三年以上十年以下有期徒刑，得併科新台
幣800000元以下罰金。
因過失犯第1項之罪致釀成災害者，處一年以下有期徒刑，得併
科新臺幣六十萬元以下罰金。
第1項未遂犯罰之。
犯本條之罰者，其墾殖物、工作物、施工材料及所使用之機具沒
收之。
水土保持法第33條
 有下列情形之一者，處新台幣 60000 元以上三十萬元以下罰鍰
：
一 違反第8條第1項規定未依水土保持技術規範實施水土保持之處
理與維護，或違反第22條第1項，未在規定期限內改正或實施仍
不合水土保持技術規範者。
二 違反第12條至第14條規定之一，未先擬具水土保持計畫或未依
核定計畫實施水土保持之處理與維護者，或違反第23條規定，未
在規定期限內改正或實施仍不合水土保持技術規範者。
前項各款情形之一，經繼續限期改正而不改正者或實施仍不合水
土保持技術規範者，按次分別處罰，至改正為止，並令其停工，
得沒入其設施及所使用之機具，強制拆除及清除其工作物，所需
費用，由經營人、使用人或所有人負擔。
第1項第2款情形，致生水土流失或毀損水土保持之處理與維護設
施者，處六月以上五年以下有期徒刑，得併科新台幣600000元以
下罰金；因而致人於死者，處三年以上十年以下有期徒刑，得併
科新台幣800000元以下罰金；致重傷者，處一年以上七年以下有
期徒刑，得併科新台幣600000元以下罰金。
